臺灣嘉義地方法院民事判決
                                      109年度訴字第488號
原      告  林清祥  

訴訟代理人  何紫瀅律師
被      告  林裕龍  

訴訟代理人  湯光民律師
            劉昆銘律師
            林家弘律師
上列當事人間分割共有物事件，本院於民國110年2月24日言詞辯
論終結，判決如下：
    主  文
一、兩造共有如附表一所示不動產，准予合併分割。其分割方法
    為：附圖中「合併後分割土地編號」欄中（甲）面積一三一
    平方公尺土地以及其上編號A建物、（甲2）面積七十一平方
    公尺土地，及（甲1）面積五十二平方公尺土地及其上編號B
    之建物，均分歸被告單獨取得；（乙）面積二○三平方公尺
    ，以及（乙1）面積五十三平方公尺土地，均分歸原告單獨
    取得。
二、原告應給付被告新臺幣肆萬元之補償金。
三、被告應給付原告新臺幣玖拾柒萬參仟柒佰貳拾玖元之補償金
    。
四、訴訟費用依附表二負擔比例分擔。
    事  實  及  理  由
甲、程序事項：
一、按訴狀送達後，原告不得將原訴變更或追加他訴。但被告於
    訴之變更或追加無異議，而為本案之言詞辯論者，視為同意
    變更或追加。民事訴訟法第255條第2項定有明文。查原告於
    起訴時僅主張分割兩造共有嘉義市○○段000○000○000○000○00
    0地號土地及嘉義市○○段0000○號（即門牌號碼：嘉義市○○○
    街00號房屋）；後於民國109年8月14日（本院收文日）追加
    分割嘉義市○區○○○街00號房屋一間（見本院卷第103頁）而
    被告對此部分續行言詞辯論，依上開規定，視為同意追加，
    於法並無不合，先予敘明。
二、按不變更訴訴標的，而補充或更正事實上或法律上之陳述者
    ，非為訴之變更或追加，民事訴訟法第256條定有明文。
（一）查原告起訴時列被告為林裕「隆」；嗣於109年7月10日（
      本院收文日）具狀表示係誤繕，應更正為林裕「龍」（見
      本院卷第7、47頁）核其所為僅更正誤繕文字，非為訴之
      變更或追加，併予敘明。
（二）原告起訴時聲明：一、兩造共有嘉義市○○段000○000○000○
      000○000地號土地及同段OOOO建號房屋（門牌號碼：嘉義
      市○○○街00號）應予變價分割，所得價金由兩造按各共有
      人權利範圍比例分配。二、訴訟費用由兩造按共有人權利
      範圍比例負擔。後於110年2月24日當庭更正聲明為：「（
      一）兩造共有坐落嘉義市○○段000 ○000 ○000 ○000○000 
      地號、同段OOOO號建號房屋（門牌號碼為嘉義市○○○街00
      號）及門牌號碼嘉義市○○○街00號之建物，應予合併分割
      如嘉義市地政事務所110 年2 月18日嘉地二字第11054000
      63號函所附收件日期文號為110.2.17土地收件字77號之土
      地複丈成果圖（下稱附圖，本院卷第393 頁）所示，其分
      割方法為：其中「合併後分割土地編號」欄中（甲）面積
      131 平方公尺土地以及其上編號A 之建物、（甲2 ）面積
      71平方公尺土地，及（甲1 ）面積52平方公尺土地及其上
      編號B 之建物，均分歸被告單獨取得；（乙）面積203 平
      方公尺，以及（乙1 ）面積53平方公尺土地，均分歸原告
      單獨取得。（二）原告應給付被告新臺幣40,000元之補償
      金。（三）被告應給付原告新臺幣973,729元之補償金。
      （四）訴訟費用由兩造按各共有人權利範圍比例負擔。」
      ，核屬更正法律上之陳述，自為法之所許。　　　　
乙、實體事項：
壹、原告起訴主張：
一、兩造共有嘉義市○○段000○000○000○000○000地號土地（下分
    別稱系爭OOO、OOO、OOO、OOO、OOO地號土地）、嘉義市○○
    段0000○號（即門牌號碼：嘉義市○○○街00號房屋，下稱系爭
    OO號房屋）及門牌號碼嘉義市○○○街00號房屋（下稱系爭OO
    號房屋），權利範圍如附表一所示。查兩造間並無不分割之
    契約，亦無因物之使用目的不能分割之情形。爰依民法第82
    3條第1項及第824條規定，訴請裁判分割兩造共有如附表一
    所示之土地及房屋（下合稱系爭不動產）。
二、因系爭不動產均是因繼承而取得。其中系爭OO號房屋兩造目
    前均未居住使用，另系爭OO號房屋是原告及被告林裕龍兩人
    之父母所興建，未辦理保存登記，現為被告林裕龍管理使用
    。為發揮土地及建物最大經濟效用及整體利用價值、及按原
    物分割無法符合全體共有人之利益等一切情狀，主張應將系
    爭不動產併予分割。為此，原告本於共有人之資格，起訴請
    求分割共有物。
三、兩造同意依本院卷第393頁複丈成果圖之方案分割。另原告
    同意補償被告新臺幣（下同）933,729元。　　
四、聲明：
（一）兩造共有坐落嘉義市○○段000 ○000 ○000 ○000○000 地號
      、同段OOOO號建號房屋（門牌號碼為嘉義市○○○街00號）
      及門牌號碼嘉義市○○○街00號之建物，應予合併分割如嘉
      義市地政事務所110 年2 月18日嘉地二字第1105400063號
      函所附收件日期文號為110.2.17土地收件字77號之土地複
      丈成果圖（下稱附圖，本院卷第393 頁）所示，其分割方
      法為：其中「合併後分割土地編號」欄中（甲）面積131 
      平方公尺土地以及其上編號A 之建物、（甲2 ）面積71平
      方公尺土地，及（甲1 ）面積52平方公尺土地及其上編號
      B 之建物，均分歸被告單獨取得；（乙）面積203 平方公
      尺，以及（乙1 ）面積53平方公尺土地，均分歸原告單獨
      取得。
（二）原告應給付被告新臺幣40,000元之補償金。
（三）被告應給付原告新臺幣973,729元之補償金。
（四）訴訟費用由兩造按各共有人權利範圍比例負擔。 
貳、被告答辯略以：同意原告所提之分割方案。
參、得心證之理由：
一、按「各共有人，除法令另有規定外，得隨時請求分割共有物
    。但因物之使用目的不能分割或契約訂有不分割之期限者，
    不在此限」、「共有物之分割，依共有人協議之方法行之。
    分割之方法不能協議決定，或於協議決定後因消滅時效完成
    經共有人拒絕履行者，法院得因任何共有人之請求，命為下
    列之分配：一、以原物分配於各共有人。但各共有人均受原
    物之分配顯有困難者，得將原物分配於部分共有人。二、原
    物分配顯有困難時，得變賣共有物，以價金分配於各共有人
    ；或以原物之一部分分配於各共有人，他部分變賣，以價金
    分配於各共有人。以原物為分配時，如共有人中有未受分配
    ，或不能按其應有部分受分配者，得以金錢補償之。以原物
    為分配時，因共有人之利益或其他必要情形，得就共有物之
    一部分仍維持共有。共有人相同之數不動產，除法令另有規
    定外，共有人得請求合併分割。共有人部分相同之相鄰數不
    動產，各該不動產均具應有部分之共有人，經各不動產應有
    部分過半數共有人同意，得適用前項規定，請求合併分割。
    但法院認合併分割為不適當者，仍分別分割之。」，民法第
    823條第1項、第824條第1項至第6項分別定有明文。查本件
    原告主張系爭不動產為兩造所共有，各共有人應有部分如附
    表一所示等情，有原告所提之土地登記謄本、建物登記謄本
    、嘉義市政府財政稅務局房屋稅籍證明書及地籍圖謄本在卷
    足憑（見本院卷第 249頁至第263頁、第105頁、第29頁），
    復為被告所不爭執。又原告主張兩造共有人就系爭不動產，
    未訂有不分割之協議，亦無因物之使用目的上不能分割之情
    形，則亦為被告所未爭執，且被告同意合併分割系爭不動產
    。揆諸首揭規定，原告訴請判決合併分割系爭不動產，自無
    不合，應予准許。
二、經查，附表一土地上系爭OO號房屋及系爭OO號房屋現由被告
    使用，為兩造所不爭執，並有現場照片（本院卷第205頁至
    第208頁）可佐，另兩造均同意分得土地上之建物，由各分
    得人自行處理，且已分由被告取得。兩造既同意採用附圖之
    分割方案，是本院審酌兩造就系爭土地之應有部分比例、兩
    造之意願、各共有人間之利害關係、土地使用現狀、經濟價
    值、公平合理、分割後各共有人之利用價值、共有人之應有
    部分、共有物之客觀情狀及四周狀況、相關建築法規等情，
    認採附圖之分割方案，對各共有人最為適當。從而，本院以
    附圖所示之分割方案，分割如主文第1項所述。
三、依附圖所示之分割方法，原告多分得0.5平方公尺建地及0.5
    平方公尺之道路用地，兩造同意由原告補償被告4萬元。再
    附圖編號A、B之建物經鑑價認總價為1,947,457元，有陳文
    祥不動產估價師事務所109年12月25日109年度祥估字第1101
    7號函（本院卷第325頁）所附不動產估價報告書可參，而兩
    造同意由被告取得附圖編號A、B之建物，並由被告補償973,
    729元與原告。此部分補償金之給付可以維持兩造就系爭不
    動產之利用及公平性，自屬適當，故判決如主文第2項及第3
    項所述。　　　
四、末按因分割共有物而涉訟，由敗訴當事人負擔訴訟費用顯失
    公平者，法院得酌量情形，命勝訴之當事人負擔其一部，民
    事訴訟法第80條之1 定有明文。查本件雖認原告之主張為有
    理由，而准予分割系爭土地，惟分割共有物之訴，係合兩造
    之必要共同訴訟，但被告之應訴實因訴訟性質所不得不然，
    故所為抗辯自為伸張或防衛權利所必要，是以本院認本件之
    訴訟費用應由兩造按其應有部分之比例分擔，較為公允，爰
    諭知如主文第4項所示。
五、據上論結，本件原告之訴為有理由，依民事訴訟法第78條、
    第80條之1，判決如主文。
中　　華　　民　　國　　110 　年　　3 　　月　　5 　　日
                  民事第一庭法　官　邱美英       
以上正本係照原本作成。
如對本判決上訴須於判決送達後20日內向本院提出上訴狀。
如委任律師提起上訴者，應一併繳納上訴審裁判費。
中　　華　　民　　國　　110 　年　　3 　　月　　5 　　日
                            書記官  黃怡禎
附圖：嘉義市地政事務所110年2月18日嘉地二字第1105400063號
函所附收件日期文號為110.2.17土地收件字77號之土地複丈成果
圖（本院卷第393頁）
附表一：

編號 地號/建號 共有人及其應有部分    林清祥 林裕龍 1 嘉義市○○段000地號土地 1/2 1/2 2 嘉義市○○段000地號土地 1/2 1/2 3 嘉義市○○段000地號土地 1/2 1/2 4 嘉義市○○段000地號土地 1/2 1/2 5 嘉義市○○段000地號土地 1/2 1/2 6 嘉義市○○段0000○號（即門牌號碼：嘉義市○○○街00號房屋） 1/2 1/2 7 嘉義市○○段○○○○號碼：嘉義市○○○街00號房屋） 1/2 1/2 


附表二：訴訟費用

編號 應負擔人 負擔比例 1 林清祥 1/2 2 林裕龍 1/2